---
title: ""
subtitle: ""
author:  ""
date: "" # `r Sys.Date()`
output: 
  word_document:
   reference_docx: template1.docx
---

```{r llama codigos, warning=F, include=T, message=F, echo=FALSE}
rm(list=ls()) 
library(stringr)
library(lattice)
library(ggplot2)
library(reshape)
library(dplyr)
library(ggthemes)
library(stringr)
library(knitr)
source("C:\\InformeSardinacomun\\salidas\\funciones\\functions.R")
source("C:\\InformeSardinacomun\\salidas\\funciones\\Fn_PBRs.R")
dir.0<-"C:\\InformeSardinacomun\\salidas"
dir.1<-"C:\\InformeSardinacomun\\codigos"

```

# 4. RESULTADOS

## 4.1. Objetivo específico 1:

*“Implementar procedimientos de evaluación de stock basados en protocolos científicos para la determinación del estatus de los recursos seleccionados con arreglo al nivel de conocimiento, información e incertidumbre correspondiente, conforme a los estándares actuales en ciencia pesquera.”*

### 4.1.1.	Datos de entrada al modelo de evaluación de stock 

El período de análisis de la evaluación de stock actual (Marzo 2020: MAE0320) comienza en 1990/91 hasta el año 2019/20. A continuación, se detalla los datos actualizados (Figura 19).

#### Datos actualizados 

*	Biomasa de crucero acústico de enero 2020: Se incorpora la biomasa total estimada por la evaluación hidroacústica de enero 2020.

*	Composición de edad de crucero acústico de enero 2020: Se incorpora la composición de edad del crucero de verano 2020.

#### Datos supuestos

A la fecha aún no se cuenta con información pesquera del 1er semestre del 2020, que permita completar el año biológico 2019/20. Para estos casos se utiliza los siguientes supuestos.

*	Desembarque 2019/20: Se asume igual 0,3*desembarque 2019 + 0,7*CBA inicial 2020

*	Descarte 2018,2019 y 2020: Se asume igual a un 2% de descarte

*	Pesos medios e iniciales 2019/20: Se asume pesos medios igual al promedio de los últimos 5 años. Los pesos iniciales son calculados en función de los pesos medios para el 2019/20 (detalles del cálculo en sección metodología).

*	Composición de edad de la flota 2019/20:  Se asume igual a 0

*	Biomasa de crucero acústico de mayo 2020: igual a 0

*	Composición de edad de crucero acústico de mayo 2020: igual a 0


#### Supuestos de proyección de 1 año biológico 2020/21

*	Escenarios de reclutamiento promedio 2013-2019

*	Mortalidad por pesca igual a FRMS

*	Pesos igual al promedio últimos 5 años

*	Proporción de captura semestral 70/30


```{r  salidas marzo, echo=FALSE, warning=FALSE}
setwd(dir.1)
system("admb MAE0320")
system("MAE0320")
data        <- lisread("MAE0320.dat") #lee los datos de la ultima evaluacion
names(data) <- str_trim(names(data), side="right")
dat         <- data
rep         <- reptoRlist("mae0320.rep")
std         <- read.table("MAE0320.std",header=T,sep="",na="NA",fill=T) 

```


```{r Figura 19, echo=FALSE,fig.height=4.5,fig.width=8,fig.align="center"}

years  <- rep$years 
nyears <- dat$nanos                                                                
x2      <-c(years,rev(years))
x1_2    <-c(years[1],years[nyears]+1,nyears+1/2) #xaxp
x2_2    <-c(years[1]-1,years[nyears]+1) #xlim

ydesembarques<-rep$years[rep$desembarqueobs>0]
yreclas<-rep$years[rep$reclasobs>0]
ypelaces<-rep$years[rep$pelacesobs>0]
ycompflota<-rep$years[rowSums(rep$pf_obs)>0]
ycompreclas<-rep$years[rowSums(rep$pobs_RECLAS)>0]
ycomppelaces<-rep$years[rowSums(rep$pobs_PELACES)>0]
ypesomedio<-rep$years[rowSums(dat$Wmed)>0]
ypesoinicial<-rep$years[rowSums(dat$Wini)>0]

par(mfrow=c(1,1),mar=c(2,2,1,1)+0.5)
plot(years,rep(0,length(years)),type="n",ylim=c(0,9),ylab="",xlab="",xaxp=x1_2,axes=F,xlim=c(1990,years[nyears]+7))
abline(v=years[nyears]+1)
points(ydesembarques,rep(1,length(ydesembarques)),lwd=15,col=1)
points(yreclas,rep(2,length(yreclas)),lwd=15,col=2)
points(ypelaces,rep(3,length(ypelaces)),lwd=15,col=3)
points(ycompflota,rep(4,length(ycompflota)),lwd=15,col=4)
points(ycompreclas,rep(5,length(ycompreclas)),lwd=15,col=5)
points(ycomppelaces,rep(6,length(ycomppelaces)),lwd=15,col=6)
points(ypesomedio,rep(7,length(ypesomedio)),lwd=15,col=7)
points(ypesoinicial,rep(8,length(ypesoinicial)),lwd=15,col=8)

ejey<-c("Desembarques","Biom_Cru_verano","Biom_Cru_otoño","CompEdad Flota","CompEdad C.verano","CompEdad C.otoño","Peso medio Flota","Peso inicial Flota")

#legend()
axis(1,years,xaxp=x1_2)
text(rep(years[nyears]+4.5,8),1:8,ejey,cex=0.8)

box()
```
**Figura 19.** Series de tiempo de los datos de entrada al modelo de evaluación de stock.


#### Descripción de los datos de entrada



Una de las principales características del stock de sardina común es el comportamiento estacional de las capturas, donde cerca del 70% de la captura total anual se obtiene al primer semestre de cada año, con máximos entre marzo y abril. Esta estacionalidad es altamente influenciada por el pulso de reclutamiento de enero, observándose una fuerte relación entre la biomasa estimada por el crucero de enero y los desembarques. Al respecto, se observa que a partir del 2013 las biomasas acústicas de verano se mantienen en niveles en torno a los dos millones de toneladas, lo cual se ve reflejado también en una estabilidad en las capturas en torno a las 350 mil toneladas. Por otro lado, las biomasas acústicas estimadas por el crucero de otoño reflejan el efecto de la remoción ejercidas por la pesca y causas naturales, con biomasas en general menores a las estimadas en el crucero de verano (Tabla 16 y Figura 20).




```{r salidas-tabla1, echo=FALSE}
#age <-dat$"#Edades"                                         
age  <-seq(0,4,1)                                            
nage<-length(age)                                            
#Proporcion observada                                        
pobsF<-rep$pf_obs                                              
pobsR<-rep$pobs_RECLAS                                 
pobsP<-rep$pobs_PELACES                                      
#Proporciones                                                
pF   <- c(pobsF); pF[pF==0]  <-NA                     
pR   <- c(pobsR); pR[pR==0]  <-NA                     
pP   <- c(pobsP); pP[pP==0]  <-NA                     
#arreglos                                                    
edad <- gl((length(age)),length(years),label=age)     
anos <- rep(years,length(age))                             
```

\pagebreak 

**Tabla 16**.Índices de abundancia utilizadas en la evaluación de stock de sardina común provenientes de los cruceros de Verano (RECLAS), Otoño (PELACES),  crucero de huevos (MPDH) y Desembarques + Descarte.

```{r Tabla 16, warning=F, include=T, message=F, echo=FALSE,}
datos<-dat$Ind
colnames(datos)<-c("anos","reclas","cv","pelaces","cv","mph","cv","desemb","cv")
kable(datos)
```



```{r Figura 20, warning=F, include=T, message=F, echo=FALSE,fig.height=8,fig.width=5,fig.align="center"}
des_obs <- data.frame(rep$desembarqueobs)
bc_obs <- data.frame(rep$reclasobs)
bp_obs <- data.frame(rep$pelacesobs)
yearc   <- rep$years 
nyearc  <-length(yearc)  

 obsC  <- as.data.frame(bc_obs) %>% mutate(year=yearc) %>% melt(id.vars='year') %>% mutate(type='2.Cruceros de Verano')
 obsP  <- as.data.frame(bp_obs) %>% mutate(year=yearc) %>% melt(id.vars='year') %>% mutate(type='3.Cruceros de Otoño')
 obsD  <- as.data.frame(des_obs) %>% mutate(year=yearc) %>% melt(id.vars='year') %>% mutate(type='1.Desembarques')
 Bcru <-rbind(obsC,obsP,obsD)
 
#sectores por a
p <- ggplot()  +
  geom_bar(data=Bcru, aes(x=year, y =value), stat="identity", fill='gray66', 
                   color = 'gray28') + 
    facet_wrap(~type,scale="free",dir = 'v', as.table = TRUE) + labs(x="Años", y="Toneladas")
p +  theme(panel.background = element_rect(fill ="gray99")) + theme(panel.grid=element_line(color="gray66"))

```

**Figura 20.** Serie de desembarques y biomasas estimadas por la evaluación hidroacústica de verano y otoño utilizadas como dato de entrada al modelo de evaluación de stock de marzo 2020.

\pagebreak 

#### Composición de edad y pesos medios

La pesquería de sardina común está sustentada principalmente por la abundancia del grupo de edad 0, con una proporción en torno al 60-70% de la captura en número de la flota entre San Antonio-Corral. La captura en número a la edad se caracteriza por presentar una alta variabilidad interanual, siendo los años 2007, 2013, 2016 y 2019 los años con menor proporción de reclutas. Los pesos medios del grupo de edad 0 se encuentra en torno a los 8 grs. Se observa una estabilización de los pesos medios a partir del 2013 para todos los grupos de edad (Figura 21 y Figura 22). En relación de la composición de edad de los cruceros de verano se observa que el grupo de edad 0 representa el 80% de la captura en número. Por otro lado, en el caso del crucero de otoño, el grupo de edad 0 representa el 60% de la captura en número (Figura 23 y Figura 24). Los resultados del crucero de verano 2019 presentan una disminución en los niveles de abundancia de la fracción recluta, llegando al menor nivel observado los últimos seis años, por lo que claramente el estimado de biomasa total del crucero de verano 2019 es sostenido por la fracción adulta (edad 1+). Esta disminución se confirma al actualizar la composición de edad de la flota 2018/19 y del crucero de otoño 2019.

\pagebreak 

```{r Figura 21, warning=F, include=T, message=F, echo=FALSE,fig.height=4.5,fig.width=10,fig.align="center"}

#Proporcion observada                                        
WmedF<-dat$Wmed                                             
WiniF<-dat$Wini                                 
#Proporciones                                                
Wm   <- c(WmedF); Wm[Wm==0]  <-NA                     
Wi   <- c(WiniF); Wi[Wi==0]  <-NA 

x1 <-c(years[1],years[nyears]+1,nyears+1/2)

#Proporci?n de edad
par(mar=c(4,4,2,1),mfrow=c(1,2))
plot(years,pobsF[,1],type="n",las=1,ylim=c(0,1.2),xlim=c(1991,years[nyears]),ylab="Proporción de captura en N° a la edad",xlab="",xaxp=x1,main="FLOTA")
for(i in 1:5){
lines(years,pobsF[,i],col=i,type="o", pch=19)}
legend(2011,1.25,c("edad 0","edad 1","edad 2","edad 3","edad 4"),pch=19,lwd=1,col=1:5,bty="n")

# pesos medios
plot(years,WmedF[,1],type="n",las=1,ylim=c(0,70),xlim=c(1990,years[nyears]),ylab="Pesos medios (grs)",xlab="",xaxp=x1,main="FLOTA")
for(i in 1:5){
lines(years,WmedF[,i],col=i,type="o", pch=19)}
legend(1990,71,c("edad 0","edad 1","edad 2","edad 3","edad 4"),pch=19,lwd=1,col=1:5,bty="n")


```

**Figura 21.** Variabilidad interanual de la proporción de la captura de la flota (panel izquierdo) y pesos medios (panel derecho) de cada grupo de edad (edad 0 a 4).



```{r Figura 22, warning=F, include=T, message=F, echo=FALSE,fig.height=7,fig.width=10,fig.align="center"}
par(mar=c(4,4,1,1),mfrow=c(1,2))
#Proporci?n de edad
symbols(edad,anos,circles=pF,inches =0.15,ylim=c(1990,years[nyears]), xlim=c(1,5),axes=FALSE,ylab="Años",xlab="Edades",bg=gray(.85,0.5))
axis(1,1:5,0:4,cex.axis=0.8)
axis(2,years,las=2,cex.axis=0.8)
mtext("Flota",3)
box()
#pesos medios
symbols(edad,anos,circles=Wm,inches =0.15,ylim=c(1990,years[nyears]), xlim=c(1,5),axes=FALSE,ylab="Años",xlab="Edades",bg=gray(.85,0.5))
axis(1,1:5,0:4,cex.axis=0.8)
axis(2,years,las=2,cex.axis=0.8)
mtext("Pesos medios",3)
box()

```

**Figura 22.** Composición de edad de la captura de la flota (panel izquierdo) y pesos medios (panel derecho) utilizados en la evaluación de stock actual (marzo 2020).


```{r Figura 23, warning=F, include=T, message=F, echo=FALSE,fig.height=4.5,fig.width=10,fig.align="center"}
par(mar=c(4,4,1,1),mfrow=c(1,2))
plot(years,pobsR[,1],type="n",las=1,ylim=c(0,1),xlim=c(1991,years[nyears]),ylab="Proporción de captura en N° a la edad",xlab="",xaxp=x1,main="CRUCERO DE VERANO")
for(i in 1:5){
lines(years,pobsR[,i],col=i,type="o", pch=19)}
legend(1991,1,c("edad 0","edad 1","edad 2","edad 3","edad 4"),pch=19,lwd=1,col=1:5,bty="n")

plot(years,pobsP[,1],type="n",las=1,ylim=c(0,1.1),xlim=c(1991,years[nyears]),ylab="Proporción de captura en N° a la edad",xlab="",xaxp=x1,main="CRUCERO DE OTOÑO")
for(i in 1:5){
lines(years,pobsP[,i],col=i,type="o", pch=19)}
legend(1991,1.1,c("edad 0","edad 1","edad 2","edad 3","edad 4"),pch=19,lwd=1,col=1:5,bty="n")

```

**Figura 23.** Variabilidad interanual de la proporción de la captura del crucero de verano (panel izquierdo) y crucero de otoño (panel derecho) de cada grupo de edad (edad 0 a 4).


```{r Figura 24, warning=F, include=T, message=F, echo=FALSE,fig.height=7,fig.width=10,fig.align="center"}
par(mar=c(4,4,1,1),mfrow=c(1,2))
symbols(edad,anos,circles=pR,inches =0.15,ylim=c(2001,years[nyears]), xlim=c(1,5),axes=FALSE,ylab="Años",xlab="Edades",bg=gray(.85,0.5))
axis(1,1:5,0:4,cex.axis=0.8)
axis(2,years,las=2,cex.axis=0.8)
mtext("Crucero de Verano",3)
box()

symbols(edad,anos,circles=pP,inches =0.15,ylim=c(2007,years[nyears]), xlim=c(1,5),axes=FALSE,ylab="Años",xlab="Edades",bg=gray(.85,0.5))
axis(1,1:5,0:4,cex.axis=0.8)
axis(2,years,las=2,cex.axis=0.8)
mtext("Crucero de Otoño",3)
box()

```

**Figura 24.** Composición de edad de la captura de los cruceros de verano (panel izquierdo) y otoño (panel derecho) utilizados en la evaluación de stock actual (marzo 2020).


### Parámetros de historia de vida
#### Madurez sexual
#### Mortalidad natural

\pagebreak 

## 4.1.2.	Diagnóstico del modelo de evaluación de stock

```{r datos ajustes, echo=FALSE }
# ============================================================================== #
# I. INDICES DE ABUNDANCIA                                                       #
# ============================================================================== #
years  <- data$Ind[,1]                                                              
nyears <- data$nanos                                                                
age    <- seq(0,4,1)                    
nage   <- data$nedades                                                            
Amax   <- data$nedades        
Age    <- seq(0,4,1) 
#Observado                                                                      
obsR <- rep$reclasobs       ;obsR[obsR<=1] <-NA                                 
obsP <- rep$pelacesobs      ;obsP[obsP<=1] <-NA                                 
obsM <- rep$mphobs          ;obsM[obsM<=1] <-NA                                 
obsD <- rep$desembarqueobs                                                      
#predicho                   #stdpredicho                                        
predR <- rep$reclaspred     ;stdpredR <- subset(std,name=="Reclas_pred")$std                
predP <- rep$pelacespred    ;stdpredP <- subset(std,name=="Pelaces_pred")$std               
predM <- rep$mphpred        ;stdpredM <- subset(std,name=="MPH_pred")$std                   
predD <- rep$desembarquepred                                                    
#Residuos                                                                       
Res_reclas   <-log(obsR)-log(predR)                                             
Res_Pelaces  <-log(obsP)-log(predP)                                             
Res_MPH      <-log(obsM)-log(predM)                                             
Res_Desemb   <-log(obsD)-log(predD)     

x  <-c(years,rev(years))
x1 <-c(years[1],years[nyears]+1,nyears+1/2) #xaxp
x2 <-c(years[1]-1,years[nyears]+1) #xlim

cvreclas<-rep(0.30,nyears)
cvpela<-rep(0.30,nyears)
cvdes<-rep(0.01,nyears)

obsR95i <- obsR*exp(-1.96*cvreclas);obsR95s <-obsR*exp(1.96*cvreclas)
obsP95i <- obsP*exp(-1.96*cvpela);obsP95s <-obsP*exp(1.96*cvpela)
obsD95i <- obsD*exp(-1.96*cvdes);obsD95s <-obsD*exp(1.96*cvdes)
```


###	Ajuste del modelo a los datos y análisis de residuales

Los índices de abundancia de los cruceros acústicos de verano y otoño contienen un importante nivel de variabilidad que se resume en la amplitud de los intervalos de confianza supuestos con coeficiente de variación cv=0,3. El modelo reproduce la tendencia general de la variabilidad en los niveles de biomasa que han presentado las estimaciones de cruceros, siendo los valores más altos los que se escapan del ajuste, lo cual es consistente con la distribución de probabilidades empleada log-normal que considera sesgo positivo en su distribución. Se destaca que mientras por una parte los residuales del modelo no sugieren tendencias, es decir, la varianza residual es relativamente constante y homogénea entre años, el diagrama QQ indica que en términos generales la linealidad en la escala log se verifica en todos los índices. Sin perjuicio de esto, la serie de cruceros de verano son los que tienen mayor variabilidad y lejanía relativa respecto de la línea esperada (Figura 26, 27 y 28). Los datos observados de captura (desembarques) se asumen insesgados y precisos con un CV de residuos de 0,01 lo cual se refleja en un buen ajuste del modelo a los datos observados. 





```{r Figura 26, echo=FALSE,fig.height=5,fig.width=10,fig.align="center"}
# ============================================================================== #
# 1. AJUSTES                                                                    
# ============================================================================== #
#par(mfrow=c(1,1),mar=c(2,4,2,1)+0.5) 
#	

x <- c(1,1,2,3,4,5)
m<-matrix(x,ncol=3)
nf<-layout(m, widths=c(5,2.5,2.5), heights=c(1,1,5),
respect=F)
par(mar=c(4,4,2,1)+0.5)
plot(years,predR/10^6,type="n",cex.axis=1.1,xlim=x2,xaxp=x1,lwd=2,col=4,
	ylim=c(0,9),xaxs= "i",yaxs= "i",ylab="Cruceros de Verano (t*10^6)",las=1,xlab="",cex.lab=1.5)

lines(rep$years,rep$reclaspred/10^6,col=1,lty=1,lwd=2)
arrows(x0=years,y0=obsR95i/10^6,x1=years,y1=obsR95s/10^6,length=0.05,angle=90,col=1,lty=1,code=3)
points(years,obsR/10^6,cex=1.5,bg="white",pch=21)

mtext("a)",side=3,line=0.2,adj=-0.1,cex=1.5)

#legend(1993,8,c("sept 2017","mar 2018","jul 2018"),lty=c(1,2,2),col=c("black","red2","blue2"),
#	       title="Asesor?a",bty="n",lwd=1,cex=1.0)

plot(years,Res_reclas,xaxp=x1,cex.axis=0.8,ylim=c(-1.1,1.1),type="h",main="Cruceros de Verano",ylab="Residuales (escala log)",xlab="")
	mtext("b)",side=3,line=0.25,adj=-0.15,cex=1.5)
	abline(h=0,col="darkgray")
	plot(log(predR),Res_reclas, ylim=c(-1.1,1.1),main="Residuales vs ajustado",ylab="Residuales",xlab="Valor ajustado")
	abline(h=0,col="darkgray")
	hist(Res_reclas,xlab="Residuales",ylab="Frecuencia",main="Histograma de Residuos")
	qqnorm(Res_reclas,ylim=c(-1.1,1.1)); qqline(Res_reclas, col = 2)

```

**Figura 26.** a) Ajuste del modelo anual en edades (MAE0320) a los valores de biomasas de **cruceros de verano**. Las barras corresponden al intervalo de confianza asintótico y el círculo al valor del estimador central. b) Residuales (escala log) del ajuste del modelo base actual (MAE0320) a los datos observados.


```{r Figura 27,  echo=FALSE,fig.height=5,fig.width=10,fig.align="center"}
x <- c(1,1,2,3,4,5)
m<-matrix(x,ncol=3)
nf<-layout(m, widths=c(5,2.5,2.5), heights=c(1,1,5),
respect=F)
par(mar=c(4,4,2,1)+0.5)

plot(years,predP/10^6,type="n",cex.axis=1.1,xlim=x2,xaxp=x1,lwd=2,
	ylim=c(0,5),xaxs= "i",yaxs= "i",ylab="Cruceros de Otoño (t*10^6)",las=1,xlab="",cex.lab=1.5)
lines(rep$years,rep$pelacespred/10^6,col=1,lty=1,lwd=2)

arrows(x0=years,y0=obsP95i/10^6,x1=years,y1=obsP95s/10^6,length=0.05,angle=90,col=1,lty=1,code=3)
points(years,obsP/10^6,cex=1.5,bg="white",pch=21)

mtext("a)",side=3,line=0.25,adj=-0.15,cex=1.5)        

	plot(years,Res_Pelaces,xaxp=x1,ylim=c(-1.1,1.1),cex.axis=0.8,type="h",main="Cruceros de Otoño",ylab="Residuales (escala log)",xlab="")
		mtext("b)",side=3,line=0.25,adj=-0.15,cex=1.5)
	abline(h=0,col="darkgray")
	plot(log(predP),Res_Pelaces,ylim=c(-1.1,1.1), main="Residuales vs ajustado",ylab="Residuales",xlab="Valor ajustado")
	abline(h=0,col="darkgray")
	hist(Res_Pelaces,xlab="Residuales",ylab="Frecuencia",main="Histograma de Residuos")
	qqnorm(Res_Pelaces,ylim=c(-1.1,1.1)); qqline(Res_Pelaces, col = 2)
	
```
**Figura 27.** a) Ajuste del modelo anual en edades (MAE0320) a los valores de biomasas de **cruceros de otoño**. Las barras corresponden al intervalo de confianza asintótico y el círculo al valor del estimador central. b) Residuales (escala log) del ajuste del modelo a los datos observados.



```{r Figura 28, echo=FALSE,fig.height=5,fig.width=10,fig.align="center"}
x <- c(1,1,2,3,4,5)
m<-matrix(x,ncol=3)
nf<-layout(m, widths=c(5,2.5,2.5), heights=c(1,1,5),respect=F)
par(mar=c(4,4,2,2)+0.5)

y4<-predD*10^-6

plot(years,y4,type="n",cex.axis=1.1,xlim=x2,xaxp=x1,cex.lab=1.4,
	ylim=c(0,max(y4)+0.05),xaxs="i",yaxs="i",ylab="Desembarques (t*10^6)",las=1,xlab="")
lines(rep$years,rep$desembarquepred/10^6,col=1,lty=1,lwd=2)
arrows(x0=years,y0=obsD95i/10^6,x1=years,y1=obsD95s/10^6,length=0.05,angle=90,col=1,lty=1,code=3)
points(years,obsD/10^6,cex=0.8,bg="white",pch=21)
mtext("a)",side=3,line=0.25,adj=-0.1,cex=1.5)

plot(years,Res_Desemb,xaxp=x1,cex.axis=0.8,ylim=c(-1.1,1.1),type="h",main="Desembarques",ylab="Residuales (escala log)",xlab="")
	mtext("b)",side=3,line=0.25,adj=-0.15,cex=1.5)
	abline(h=0,col="darkgray")
	plot(log(predD),Res_Desemb, ylim=c(-1.1,1.1),main="Residuales vs ajustado",ylab="Residuales",xlab="Valor ajustado")
	abline(h=0,col="darkgray")
	hist(Res_Desemb,xlab="Residuales",ylab="Frecuencia",main="Histograma de Residuos")
	qqnorm(Res_Desemb,ylim=c(-1.1,1.1)); qqline(Res_Desemb, col = 2)
	
#library(gridExtra)
#library(grid)
#grid.arrange(fig1b,fig2b,ncol=2)
```

**Figura 28.** a) Ajuste del modelo anual en edades (MAE0320) a los valores de los **desembarques**. Las barras corresponden al intervalo de confianza asintótico y el círculo al valor del estimador central. b) Residuales (escala log) del ajuste del modelo a los datos observados.


### Composición de edad

En relación a la estructura de edad, el ajuste del modelo a la información de composición de edades en general presenta un buen desempeño, particularmente en representar de mejor forma la composición de edades de los cruceros de verano (Figura 29, 30 y 31). El supuesto de invariabilidad anual de los patrones de explotación como medida de parsimonia, genera algunos desajustes en las composiciones de edades de las capturas, principalmente al inicio de la serie histórica y grupo de edad 0.

El comportamiento de los residuales de las composiciones de edades de los cruceros sugiere ciertos patrones que se reflejan principalmente en una tendencia a la subestimación de los grupos de edad 0 en los cruceros de verano. Cabe señalar que en el modelo los datos de composición de edad de los cruceros de verano y otoño ingresan con un menor peso estadístico respecto de las composiciones de edades de las capturas de la flota (menor tamaño de muestra), situación que explicaría entonces una menor bondad de ajuste y por ende la existencia de tendencias en algunos residuales.

```{r Figura 29, echo=FALSE,fig.height=6,fig.width=6,fig.align="center"}
etf_obs <- data.frame(rep$pf_obs)
 etf_pre <- rep$pf_pred 
 yearf    <- data$Ind[,1] 
nyearf<-length(yearf)  

 obs  <- as.data.frame(etf_obs) %>% mutate(year=yearf) %>% melt(id.vars='year') %>%
              mutate(edad = rep(age, each=nyearf)) %>% mutate(type='obs')
 pred <- as.data.frame(etf_pre) %>% mutate(year=yearf) %>% melt(id.vars='year') %>%
              mutate(edad = rep(age, each=nyearf)) %>% mutate(type='pred')
 mat  <- rbind(obs,pred)
 

  fig1 <- ggplot(filter(mat, type=='obs')) + 
          geom_bar(aes(x = edad, y = value), stat="identity", fill='gray66', 
                   color = 'gray28') + 
          facet_wrap(~year, dir = 'v', as.table = TRUE) + labs(x = 'Edad', y = 'Proporción de la captura') #, scale='free'
  
 fig1b <- fig1 + geom_line(data = filter(mat, type=='pred'), aes(x = edad, y = value),
                           color = 1, size = 1)
   fig1b + theme(panel.background = element_rect(fill ="gray99")) + theme(panel.grid=element_line(color=NA)) +
  ggtitle("a)") + theme(plot.title = element_text(size = 15))
   


```

```{r echo=FALSE}
ppredF<-rep$pf_pred                                          
ppredR<-rep$ppred_RECLAS                                     
ppredP<-rep$ppred_PELACES

anos<-years
obsF <-pobsF
preF <-ppredF  
resF <-obsF-preF

rng <-range(resF,na.rm=T)
dd  <-dim(resF)
est <-matrix(NA,nrow=dd[1],ncol=dd[2])

for(j in 1:dd[1]){for(k in 1:dd[2]){val<-resF[j,k]
if(val>0){est[j,k]<-val/rng[2]}
else{est[j,k]<-val/rng[1]*-1}}}
```

```{r echo=FALSE,fig.height=7,fig.width=5,fig.align="center"}
#par(mar=c(5.4,6.7,2,1),cex.axis=1,cex.lab=1.1)
image(age,anos,t(est),col=0,yaxt="n",xlab="",ylab="")
ee  <-dim(est)
for(n in 1:ee[1]){for(m in 1:ee[2]){vol<-est[n,m]
if(is.na(vol)==FALSE){
	if(vol>0){points(age[m],anos[n],pch=19,cex=2.82*sqrt(vol),col=1)}
	if(vol<0){points(age[m],anos[n],pch=1,cex=2.82*sqrt(vol*-1),col=1)}
}}}

mtext("Flota",side=3,cex=1.2)
mtext("Edades",side=1,line=3.2,cex=1.1);posi<-seq(1,57,by=4)
axis(2,at=anos,labels=anos,las=2)
mtext("Años",side=2,line=4.7,cex=1.1)
	mtext("b)",side=3,line=0.25,adj=-0.15,cex=1.5)
box()
```

**Figura 10.** a) Ajustes y b) residuales del modelo base actual a las composiciones de edades de las **Capturas de la flota** sardina común centro-sur. Subestimaciones (círculos negros) y sobreestimaciones (circulo blanco), donde el tamaño corresponde a la magnitud relativa de error por edad.



```{r Figura 11, echo=FALSE,fig.height=7,fig.width=7,fig.align="center"}
etc1_obs <- data.frame(rep$pobs_RECLAS)
etc1_pre <- rep$ppred_RECLAS   
yearc1   <- data$Ind[,1] 
nyearc1  <- length(yearf)  

 obs  <- as.data.frame(etc1_obs) %>% mutate(year=yearc1) %>% melt(id.vars='year') %>%
              mutate(edad = rep(age, each=nyearc1)) %>% mutate(type='obs')
 pred <- as.data.frame(etc1_pre) %>% mutate(year=yearc1) %>% melt(id.vars='year') %>%
              mutate(edad = rep(age, each=nyearc1)) %>% mutate(type='pred')
 mat  <- rbind(obs,pred)
 
  fig2 <- ggplot(filter(mat, type=='obs')) + 
          geom_bar(aes(x = edad, y = value), stat="identity", fill='gray66', 
                   color = 'gray28') + 
          facet_wrap(~year, dir = 'v', as.table = TRUE) + labs(x = 'Edad', y = 'Proporción de los cruceros de Verano') #, scale='free'
  
 fig2b <- fig2 + geom_line(data = filter(mat, type=='pred'), aes(x = edad, y = value),
                           color = 1, size = 1)
  fig2b + theme(panel.background = element_rect(fill ="gray99")) + theme(panel.grid=element_line(color=NA)) +
    ggtitle("a)") + theme(plot.title = element_text(size = 15))
    
```


```{r echo=FALSE,fig.height=7,fig.width=5,fig.align="center"}
anos<-years[11:nyears]
obsR <-pobsR[11:nyears,]
preR <-ppredR[11:nyears,]
resR <-obsR-preR

rng <-range(resR,na.rm=T)
dd  <-dim(resR)
est <-matrix(NA,nrow=dd[1],ncol=dd[2])

for(j in 1:dd[1]){for(k in 1:dd[2]){val<-resR[j,k]
if(val>0){est[j,k]<-val/rng[2]}
else{est[j,k]<-val/rng[1]*-1}}}
```


```{r echo=FALSE,fig.height=7,fig.width=5,fig.align="center"}
par(mar=c(5.4,6.7,2,1),cex.axis=1,cex.lab=1.1)
image(age,anos,t(est),col=0,yaxt="n",xlab="",ylab="")
ee  <-dim(est)
for(n in 1:ee[1]){for(m in 1:ee[2]){vol<-est[n,m]
if(is.na(vol)==FALSE){
	if(vol>0){points(age[m],anos[n],pch=19,cex=2.82*sqrt(vol),col=1)}
	if(vol<0){points(age[m],anos[n],pch=1,cex=2.82*sqrt(vol*-1),col=1)}
}}}
mtext("Crucero de verano",side=3,cex=1.2)
mtext("Edades",side=1,line=3.2,cex=1.1);posi<-seq(1,57,by=4)
axis(2,at=anos,labels=anos,las=2)
mtext("Años",side=2,line=4.7,cex=1.1)
mtext("b)",side=3,line=0.25,adj=-0.15,cex=1.5)
box()
```

**Figura 11.** a) Ajustes y b) residuales del modelo base actual a las composiciones de edades de los **Cruceros de verano** sardina común centro-sur. Subestimaciones (círculos negros) y sobreestimaciones (circulo blanco), donde el tamaño corresponde a la magnitud relativa de error por edad.


```{r Figura 12, echo=FALSE,fig.height=7,fig.width=7,fig.align="center"}
etc2_obs <- data.frame(rep$pobs_PELACES)
etc2_pre <- rep$ppred_PELACES    
yearc2   <- data$Ind[,1] 
nyearc2  <- length(yearf)  

 obs  <- as.data.frame(etc2_obs) %>% mutate(year=yearc2) %>% melt(id.vars='year') %>%
              mutate(edad = rep(age, each=nyearc2)) %>% mutate(type='obs')
 pred <- as.data.frame(etc2_pre) %>% mutate(year=yearc2) %>% melt(id.vars='year') %>%
              mutate(edad = rep(age, each=nyearc2)) %>% mutate(type='pred')
 mat  <- rbind(obs,pred)
 
  fig3 <- ggplot(filter(mat, type=='obs')) + 
          geom_bar(aes(x = edad, y = value), stat="identity", fill='gray66', 
                   color = 'gray28') + 
          facet_wrap(~year, dir = 'v', as.table = TRUE) + labs(x = 'Edad', y = 'Proporción de los cruceros de Otoño') #, scale='free'
  
 fig3b <- fig3 + geom_line(data = filter(mat, type=='pred'), aes(x = edad, y = value),
                           color = 1, size = 1)
   fig3b + theme(panel.background = element_rect(fill ="gray99")) + theme(panel.grid=element_line(color=NA)) +
    ggtitle("a)") + theme(plot.title = element_text(size = 15))
   
```


```{r echo=FALSE}
anos<-years[17:nyears]
obsP <-pobsP[17:nyears,]
preP <-ppredP[17:nyears,]  
resP <-obsP-preP

rng <-range(resP,na.rm=T)
dd  <-dim(resP)
est <-matrix(NA,nrow=dd[1],ncol=dd[2])

for(j in 1:dd[1]){for(k in 1:dd[2]){val<-resP[j,k]
if(val>0){est[j,k]<-val/rng[2]}
else{est[j,k]<-val/rng[1]*-1}}}
```

```{r echo=FALSE,fig.height=7,fig.width=5,fig.align="center"}
par(mar=c(5.4,6.7,2,1),cex.axis=1,cex.lab=1.1)
image(age,anos,t(est),col=0,yaxt="n",xlab="",ylab="")
ee  <-dim(est)
for(n in 1:ee[1]){for(m in 1:ee[2]){vol<-est[n,m]
if(is.na(vol)==FALSE){
	if(vol>0){points(age[m],anos[n],pch=19,cex=2.82*sqrt(vol),col=1)}
	if(vol<0){points(age[m],anos[n],pch=1,cex=2.82*sqrt(vol*-1),col=1)}
}}}
mtext("Crucero de otoño",side=3,cex=1.2)
mtext("Edades",side=1,line=3.2,cex=1.1);posi<-seq(1,57,by=4)
axis(2,at=anos,labels=anos,las=2)
mtext("Años",side=2,line=4.7,cex=1.1)
mtext("b)",side=3,line=0.25,adj=-0.15,cex=1.5)
box()
```

**Figura 12.** a) Ajustes y b) residuales del modelo base actual a las composiciones de edades de los **Cruceros de otoño** sardina común centro-sur. Subestimaciones (círculos negros) y sobreestimaciones (circulo blanco), donde el tamaño corresponde a la magnitud relativa de error por edad.


### Perfiles de verosimilitud
*Buscar código verosimilitud*

### Análisis retrospectivo tradicional
*Buscar código de Retrospectivo* 

### Comparación con evaluaciones anteriores
*Buscar código de Retrospectivo*

### Análisis de sensibilidad sobre datos actualizados
*Hacer código*

\pagebreak 

# RESUMEN SOBRE DATOS 

El presente informe contiene la Captura Biológicamente Aceptable (CBA) 2020 para la sardina común de la zona centro-sur con información actualizada a junio 2019: (1) Estadísticas de desembarques SERNAPESCA correspondiente al período 1990/91-2017/18 más descarte del 4% desde 2000/01 hasta el 2015/16 y del 2% descarte para los años 2016/17, 2017/18 y 2018/19. (2) Información de captura a la edad y pesos individuales a la edad provenientes del Programa de Seguimiento de las Principales Pesquerías Nacionales (Pesquerías Pelágicas) desde 1990/91 hasta 2018/19. (3) Series de biomasas acústicos de verano (años 2000-2019) y otoño (años 2003-2019) provenientes del programa de cruceros IFOP sobre Evaluación Hidroacústica del Reclutamiento sardina común entre la Región de Valparaíso a Los Lagos. (4) publicaciones científicas y técnicas relacionadas con los parámetros del ciclo de vida (mortalidad natural y madurez). 

En relación a los datos de entrada al modelo de evaluación de stock de sardina común, se observa que a partir del 2013 las biomasas acústicas de verano se mantienen en niveles en torno a los dos millones de toneladas, lo cual se ve reflejado también en una estabilidad en las capturas en torno a las 350 mil toneladas. Las biomasas acústicas de otoño reflejan el efecto de la remoción ejercidas por la pesca y causas naturales, con biomasas en general menores a las estimadas en el crucero de verano. El desembarque registrado a junio 2019 corresponde al 70% de la CBA establecida en gosto 2019 por el Comité Científico de Pequeños Pelágicos (desembarque = 232 mil t. y CBA = 337 mil t.). La pesquería de sardina común está sustentada entre un 60%-70% por la abundancia del grupo de edad cero (GE 0). La abundancia del GE 0 estimada por el crucero de verano y otoño 2019 llegó al menor nivel observado los últimos seis años de la serie. Por lo tanto, la biomasa total 2019 estimada por ambos cruceros está sostenida principalmente por la fracción adulta (GE 1 y 2). Esta disminución se confirma al actualizar la composición de edad de la flota 2018/19.


\pagebreak 

# DISCUSION SOBRE DATOS 

## 5.1.	Datos de entrada

El presente informe contiene información completa del año biológico 2018/19, disminuyendo la incertidumbre en los datos utilizados en la evaluación de stock de sardina común. La serie histórica de los datos de entrada al modelo muestran que una de las principales características del stock es el comportamiento estacional de las capturas, donde cerca del 70% de la captura total anual se obtiene al primer semestre de cada año, con máximos entre marzo y abril. Esta estacionalidad es altamente influenciada por el pulso de reclutamiento de enero, observándose una fuerte relación entre la biomasa estimada por el crucero de enero y los desembarques. Al respecto, a partir del 2013 las biomasas acústicas de verano se mantienen en niveles en torno a los dos millones de toneladas, lo cual se ve reflejado también en una estabilidad en las capturas en torno a las 350 mil toneladas. Las biomasas acústicas de otoño reflejan el efecto de la remoción ejercidas por la pesca y causas naturales, con biomasas en general menores a las estimadas en el crucero de verano. El desembarque registrado a junio 2019 corresponde al 70% de la CBA establecida en agosto 2019 por el Comité Científico de Pequeños Pelágicos (desembarque = 232 ton y CBA = 337 ton). 

La pesquería de sardina común está sustentada entre un 60%-70% por la abundancia del grupo de edad cero (GE 0). La abundancia del GE 0 estimada por el crucero de verano y otoño 2019 llegó al menor nivel observado los últimos seis años de la serie. Esta disminución se confirma al actualizar la composición de edad de la flota 2018/19. Por lo tanto, la biomasa total 2019 estimada por ambos cruceros está sostenida principalmente por la fracción adulta (GE 1 y 2). Además, los resultados del proyecto MPH 2018 (Cubillos et al., 2018) muestran un aumento en la abundancia de los huevos de anchoveta y una baja en la abundancia de huevos de sardina común en el crucero de septiembre 2018, resultados coincidentes con la tendencia observada en las abundancias estimadas en el crucero hidroacústico del verano 2019.

En relación al desempeño del modelo respecto al ajuste a los datos de entrada, el comportamiento de los residuales de las composiciones de edades de los cruceros sugiere ciertos patrones que se reflejan principalmente en una tendencia a la subestimación de los grupos de edad 0 en los cruceros de verano. Cabe señalar que en el modelo los datos de composición de edad de los cruceros de verano y otoño ingresan con un menor peso estadístico respecto de las composiciones de edades de las capturas de la flota (menor tamaño de muestra), situación que explicaría entonces una menor bondad de ajuste y por ende la existencia de tendencias en algunos residuales.

En relación a la actualización de información se ha observado que las estimaciones de los principales indicadores cambian para los últimos años de la serie (Figura 33) entre las sucesivas actualizaciones, mientras que los primeros años tienden a converger a valores estables. Por lo tanto, dado que la varianza estadística de los indicadores utilizados para medidas de manejo tiende a aumentar en los últimos años de la serie analizada, se consideran estimaciones menos confiables. En relación a la bondad de ajuste de los índices de abundancia, el modelo de evaluación de stock reproduce la tendencia general de los niveles de biomasa que han presentado las estimaciones de cruceros acústicos de verano y otoño, considerando que estos contienen un importante nivel de variabilidad. De acuerdo al análisis del perfil de verosimilitud (Figura 32), los datos provenientes de los cruceros acústicos de otoño no estarían aportando información relevante para la definición del estatus de sardina común, mientras que la información de composición de edad de la flota y cruceros de verano (biomasa y composición de edad) tendrían un aporte significativo. Saavedra et al., (2017) señalan que la tendencia histórica de los cruceros acústicos de otoño es a disminuir la abundancia y biomasa de sardina común respecto al crucero de verano y a aumentar la abundancia y biomasa de la anchoveta centro sur respecto al crucero de verano, consolidando la importancia del crucero de otoño para observar el reclutamiento de anchoveta por sobre el seguimiento del reclutamiento de sardina común.

En términos de actualización de datos, una de las problemáticas identificadas en cada hito de revisión de CBA estaba relacionada con los tiempos de procesamiento de la información y los tiempos requeridos para obtener los datos de bitácoras. Al respecto, el tiempo de proceso de la información era de 45 a 60 días entre el registro de los datos muestreados, su validación y análisis, por lo tanto, se debía considerar un desfase de al menos 2 meses en la información disponible para ser usada en la modelación. Para disminuir este desfase a un mes se solicitó la colaboración del Departamento de Gestión de Muestreo, Departamento de Evaluación Directa, Departamento de Evaluación de Pesquerías y Departamento de Evaluación de Recurso de IFOP. Todos estos departamentos evaluaron los tiempos requeridos para el proceso de información y propuesta de fechas de envío de dato a los encargados correspondientes. Esta calendarización permitió contar con información actualizada de composición de edad del crucero de verano y otoño 2019, siendo un dato importante en cada etapa de cálculo de CBA. El calendario se informa en ANEXO I para la pesquería de sardina común y anchoveta centro-sur.

En el caso de sardina común la información de entrada es agregada en año biológico, es decir, los datos ingresan desde julio de un año a junio del siguiente. Por lo tanto, en términos de actualización de datos, la candelarizarían antes mencionada permite que, en las asesorías realizadas en septiembre de un año y julio del siguiente año, contamos con información completa del año biológico. Sin embargo, en la asesoría realizada en marzo (segundo hito de revisión de CBA) sólo contamos con información actualizada del crucero de verano, el resto de la información se basa en supuestos. Al respecto, en la asesoría de julio 2019 se realizó un análisis de sensibilidad para evaluar el efecto de los supuestos realizados en la asesoría de marzo 2019 (ANEXO II), siendo el supuesto de composición de edad de la flota igual al promedio de los últimos 5 años de la serie el que generó mayor sesgo respecto al nivel de reclutamiento principalmente. Dada la incertidumbre que generan los supuestos realizados en las asesorías de marzo, en la sesión 02/2019 del CCT-PP se acordó que los datos supuestos serán los siguientes: a) Captura (2019/20) equivalente a cuota establecida (CBA inicial 2020), b) Biomasa del crucero de otoño (2020) igual a cero, c) Composición de edad del crucero de otoño (2020) igual a cero, d) Composición de edad de la flota (2019/20) igual a cero, e) Pesos (2019/20) igual al promedio de los últimos 5 años de la serie. En este hito el estatus de la población de sardina común será considerado “Estatus preliminar” ya que está basada en supuestos.



## 5.1.1.	Incorporación de datos de la X Región a la evaluación de stock de sardina común centro-sur

Históricamente la evaluación de stock de anchoveta y sardina común de la zona centro-sur ha utilizado información del monitoreo de las pesquerías industrial y artesanal entre San Antonio a Valdivia. Sin embargo, desde el 2005 se inició e incorporó el monitoreo de las pesquerías artesanales de sardina austral, sardina común, anchoveta y jurel, capturado en el mar Interior de la X región, correspondiente a la zona de pesca de Chiloé, recopilándose información bio-pesquera principalmente de las lanchas cerqueras artesanales al arribar a puerto y secundariamente a bordo (embarques) y en los principales centros de descarga. La flota artesanal de la X Región creció con el ingreso de nuevas naves hasta el 2012. Desde el 2013 y hasta el 2017 se redujo paulatinamente la flota, producto de la fuerte disminución de los recursos y las menores cuotas de pesca (Aranis et al., 2017). Dado que la definición del estatus y determinación de la CBA se realiza para el stock de sardina común entre la V y X regiones, se ha solicitado considerar la información del mar interior de la X región en la evaluación de stock. Al respecto, Zúñiga et al., (2018) muestran algunos resultados preliminares de la incorporación de esta información. Sin embargo, han surgido dudas si esta información debe ser incluida al modelo de evaluación actual o debe ser considerado como otro stock. Al respecto, Parada et al., (2013) analizó la dinámica de partículas permitiendo explicar la concentración de reclutas-juveniles en el área norte (V-VIII Regiones) y la mayor presencia de adultos en la zona sur (IX-XIV regiones), el elemento biológico que explicaría la preferencia de juveniles en el norte puede ser de carácter ambiental, dado que es mayor la fortaleza de los afloramientos y con ello los aportes de nutrientes y entre otros, es un área con zonas protegidas con mayores temperaturas que el sur. En tanto, el sur resulta propicio a la fracción adulta como área de encuentro reproductivo, baja actividad extractiva y la concentración adulta estaría asociada probablemente al retorno y reconocimiento -de una fracción de la población- a su zona ecológica de puesta natal, impresa en los estadios tempranos en su hábitat original, conocido en otras especies como el natal homing. Sin embargo, en aguas interiores de Chiloé, no se evidencian estos procesos oceanográficos y la dinámica y efectos de las zonas abiertas, son muy diferente, por lo cual la estrategia reproductiva utilizada por sardina y anchoveta si bien es similar respecto de la estacionalidad de los eventos, se han observado diferencias en las tácticas reproductivas asociadas probablemente a la dinámica oceanográfica propia de la influencia de fuertes cambios diarios de marea, una fuerte variación de la picnoclina relacionado con las contribuciones de agua dulce de las zonas más continentales (Aranis et al., 2018). Estos resultados fueron presentados al CCT-PP en la sesión de julio 2018, donde se discutió ampliamente respecto de considerar esta zona como parte de la unidad poblacional centro-sur. Al respecto, el CCT-PP recomendó incorporar al FIPA un estudio de unidades poblacionales de anchoveta y sardina común en aguas interiores y zona centro-sur. Mientras se resuelve este problema se sugiere explorar la incorporación de datos de aguas interiores bajo el enfoque de un solo stock de manera paralela al modelo base (Acta 04/2018).





```{r warning=F, include=T, message=F, echo=FALSE}
Sys.setlocale("LC_ALL", "es_US.UTF-8")

Sys.setenv(LANGUAGE="es")
```




